【裁判字號】    95,上易,423
【裁判日期】    950607
【裁判案由】    妨害自由
【裁判全文】
臺灣高等法院刑事判決                 95年度上易字第423號
上  訴  人  臺灣士林地方法院檢察署檢察官
上  訴  人
即  被  告  丙○○
被      告  甲○○
            乙○○
上列上訴人因被告等妨害自由案件，不服臺灣士林地方法院94年
度訴字第322號，中華民國95年1月12日第一審判決（起訴案號：
臺灣士地方法院檢察署94年度偵字第2564號），提起上訴，本院
判決如下：
    主  文
上訴駁回。
    事  實
一、緣丁○○係「大福將綜合大樓」管理委員會主任委員，於民
    國（下同）93年10月30日下午在臺北市○○區○○路11號16
    樓主持召開大樓區分所有權人會議，乙○○、甲○○、丙○○則以該大樓住戶及住戶代理人身分出席，當修改規約投票
    後唱票完畢時，丁○○將表決票全數持在手中，準備宣布結
    果，乙○○、甲○○、丙○○因不滿投票結果，於當日16
    時30分許，陸續前往主席臺前向主席丁○○出言抗議：表決
    票數與到場人數不符，有作票之嫌，要求驗票，丁○○不同
    意，雙方爭吵中，丙○○見丁○○未聽從其意見，竟基於強
    制丁○○之犯意，突然出手強取丁○○手上之表決票單，以
    此強暴手段妨害丁○○行使主席持有表決票之權利，丁○○
    見開會現場有人起鬨，一片混亂，即宣佈會議解散。
二、案經丁○○訴由台北市政府警察局大同分局移送臺灣士林地
    方法院檢察署檢察官偵查起訴。
    理  由
壹、被告丙○○部分：
一、訊據上訴人即被告丙○○固承認有出席上開會議，並在修改
    規約之投票表決後前往主席台前抗議，並取走選票，但否認
    有強取選票，辯稱：當天表決結果發現開票票數與實際出席
    會議人數不符，渠只有上前到主席台提出抗議，並要求驗票
    ，丁○○因無法解釋，就將票丟在桌上，伊是從桌上拿選票
    到後面去清點云云。惟查：
  (一)被告丙○○如何於上揭時地丁○○主持區分所有權人會議進
    行表決後，自丁○○手中搶走表決票，妨害丁○○行使權利
    之情，業據證人丁○○於偵查及原審結證明確（見偵查卷73
    至74頁、原審卷第64至75頁），核與證人李清德於偵查及原
    審結證稱：伊有參加上開會議，伊正在唱票時，被告等人就
    已經不斷抗議，後來選票交給主委丁○○後，被告三人都到
    台前，表示統計票有問題，乙○○、甲○○、丙○○上主席
    台前，丙○○搶走表決票（見偵查卷63至64頁、原審卷第75
    至82頁），證人即當時之副主委藍鴻池於偵訊及原審結證稱
    ：當天開會結果通過被告等人反對的規約，被告三人都有到
    主席台前面，主席台和主席台後方的牆壁間空間狹窄，剛好
    可以一個人站立，伊和保全等人是列席在主席台旁邊，位子
    剛好擋住主席台右邊出口，被告等人站到主席台前理論，把
    主委左邊的出口也擋住，丙○○把主委手上的票搶走，跑到
    後面，其他二人也跟著離開，主委本來沒有要散會，要進行
    下一個議程，但是因為票被拿走，所以他就喊散會並且離開
    （見偵查卷第63頁、原審卷第83至88頁），證人即保全公司
    的經理曾松山，於偵查及原審結證稱：當天被告三人都有到
    台前，抗議因出席人數不夠，表決結果應不算數，與主席爭
    吵，突然丙○○出手搶告訴人手上的票，並與主席在會場繼
    續爭論幾分鐘之後，現場吵成一團，無法進行會議，主席即
    宣布解散等情（見偵查卷33至34頁、原審卷第89至92頁），
    均相符合。復有該次會議紀錄、出席簽到冊等為佐證。足見
    被告丙○○於主席丁○○進行宣布投票結果，以強暴方式自
    主席丁○○手中之取走表決票，妨害丁○○行使權利之情可
    以認定。
  (二)至證人羅萬得、余首照、陳淑珍雖於原審證稱：未見到被告
    丙○○搶主委手中的選票，被告三人僅以言語抗議，並未離
    開自己之座位云云；然查，證人羅萬得之證詞核與前開4位
    證人所證述情節顯有不符，且所稱：「被告3人未離開自己
    之座位」云云，亦與其於偵查中所證：「被告他們只是走得
    比較前面而已」等語（見偵查卷第73、74頁）亦有不同。況
    羅萬得亦自陳其坐於會場後方，當場並有喊「開會不公平」
    ，而當時場面既已混亂，其坐於後方是否能完全看清楚丙○○之動作，亦屬可疑。又其同對此次表決結果之主張與丙○○相同，則其所述是否能據實證述，仍值懷疑。又證人余首
    照係被告丙○○老闆朋友之哥哥，與丙○○早已認識，其證
    詞亦有偏頗之虞。又上開會議係經主席丁○○以現場秩序混
    亂為由而宣佈散會，證人惟陳淑珍竟證稱：主席宣布散會之
    原因係說開票不公平云云，顯與事實不符，是上開三證人之
    證詞，均不可採，附此敘明。
  (三)綜上所述，被告丙○○於會議進行中，以強暴之方式，強取
    主席丁○○手中之表決票，妨害丁○○行使權利之事證明確
    ，所辯係自桌上取走表決票云云，要係卸責之勿，不足採信
    ，犯行可以認定，應依法論科。
二、核被告丙○○所為，係犯刑法第304條第1項之強制罪。又被
    告丙○○固妨害丁○○行使其持有表決票單之權利，惟當天
    會議現場秩序若可以維持，則可以繼續選舉委員，此為丁○○於原審所承認，是並未因丙○○強制取走表決票單，而影
    響丁○○繼續主持會議之權利，併此敘明。
三、原審以被告丙○○所為事證明確，適用刑法第304條第1項、
    第41條第1項前段，罰金罰鍰提高標準條例第1條前段、第2
    條，並審酌被告丙○○尚無不良之素行紀錄，本件犯案動機
    純係起因質疑表決不公所致，及其智識程度、犯罪之手段、
    所生危害、犯後態度等一切情狀，量處拘役30日，並諭知易
    科罰金之折算標準。經核其認事用法均無違誤，證據之取捨
    亦無不合，量刑尚屬妥適，被告丙○○上訴意旨，仍執陳詞
    否認犯行，非有理由，檢察官以原審對被告丙○○量刑過輕
    為由上訴，亦無理由，均應予駁回。
貳、被告乙○○、甲○○部分：
一、公訴意旨略以：被告乙○○、甲○○二人於上開時、地，參
    與「大福將綜合大樓區分所有權人會議」，渠二人與丙○○
    共同基於強制他人之犯意聯絡，由乙○○、甲○○在主席台
    前圍住丁○○，丙○○則出手強取丁○○之表決票單，妨害
    丁○○繼續主持會議之權利，因認乙○○、甲○○涉嫌刑法
    第304條第1項之強制罪云云。
二、按犯罪事實應依證據認定之，無證據不得認定犯罪事實。又
    不能證明被告犯罪者，應諭知無罪之判決，刑事訴訟法第
    154條第2項、第301條第1項分別定有明文。又事實之認定，
    應憑證據，如未能發現相當證據，或證據不足以證明，自不
    能以推測或擬制之方法，為裁判基礎；且認定事實所憑之證
    據，其為訴訟上證明，須達於通常一般人均不致有懷疑，而
    得確信其為事實之程度者，始得據為有罪之認定，倘其證明
    尚未達到此一程度而有合理之懷疑存在時，尚難為有罪之認
    定基礎。又按告訴人之告訴，係以使被告受刑事訴追為目的
    ，是其陳述是否與事實相符，仍應調查其他證據以資審認；
    且認定不利之事實，須依積極證據，苟積極證據不足為不利
    於被告事實之認定時，即應為有利於被告之認定，更不必有
    何有利之證據（參照最高法院30年上字第816號、52年台上
    字第1300號、40年台上字第86號、76年台上字第4986號判例
    ）。
三、公訴人認被告乙○○、甲○○均涉嫌共同強制罪，無非係以
    告訴人丁○○之指訴、證人李清德、藍鴻池、曾松山等人之
    證詞為其主要論據。訊據被告乙○○、甲○○均堅決否認涉
    有上開犯行，被告乙○○辯稱：伊等是陸續上前去抗議票數
    不對，只是表示投票有問題，並非三人一起上前抗議，亦未
    圍住丁○○讓丙○○搶表決票單，伊事先不知丙○○會搶表
    決票單等語；被告甲○○辯稱：因開票之票單數目與出席人
    數不符，因此自己走到講台前抗議，表示投票有問題，並非
    三人一起上前抗議，亦未圍住丁○○，也沒有出手去拿票單
    等語。
四、經查：
  (一)證人丁○○、李清德、藍鴻池、曾松山等證人均證稱係被告
    丙○○出手搶走表決票單，已如前述，又據藍鴻池於原審證
    稱：乙○○、甲○○是一起到主席台前，丙○○約在1、2分
    鐘後才到台前，丙○○搶走表決票單後離開會議室，乙○○
    、甲○○還在會議室內等語，足見其等二人係先於被告丙○○上前向主席丁○○抗議表決不公，衡諸常情，召開區分所
    有權人會議之表決，並無從預知表決票數會與出席人數不符
    之情，如何認定被告二人會預知此情，而與被告丙○○有犯
    意聯絡同時上前抗議表決不公？而依卷內證據，尚無證據可
    認被告乙○○、甲○○與被告丙○○為同夥，事先有何搶走
    表決票單之謀議。
  (二)再依證人藍鴻池、曾松山均證述：乙○○、甲○○的手沒有
    搶表決票單，也沒有看到他們的手有張開或舉手等語（見原
    審卷第88頁、第91頁）。證人曾松山復證稱：其警詢筆錄所
    謂「看到被告三人將丁○○圍住」，是指被告三人過去與主
    席爭論，吵的過程丙○○將表決票單搶走，動作很快，乙○○、甲○○並未協助，丙○○搶走票單後，被告三人都還在
    現場吵，隨後主席就宣布散會，主席要往左邊走，被告三人
    還往左邊出口質問主席為何宣布散會等情（見原審卷第91至
    92 頁），均明確證述乙○○、甲○○未協助丙○○搶票單
    。況證人李清德證稱：丙○○搶選票時，丁○○已往左邊移
    一些，這時乙○○、甲○○距離丁○○約1公尺遠等語（見
    原審卷第82頁），亦可推知，倘乙○○、甲○○欲協助搶票
    單，應貼近丁○○，豈有在丙○○出手要搶票單時，其二人
    尚距丁○○1公尺遠？益見其等三人並無共同犯意之聯絡。
  (三)又上開證人均證實被告二人至主席台前之抗議理由均指投票
    數與出席人數不符，而告訴人丁○○竟稱被告等僅聲稱表決
    不算數，未說原因云云，顯見丁○○有隱藏自己主持會議造
    成糾紛之原因，足見告訴人丁○○對被告乙○○、甲○○二
    人之指訴，並不足採。
  (四)此外，復查無其他積極確切之事證，足資證明被告甲○○、
    乙○○確有公訴人所指之強制罪之犯行，即不能證明被告乙○○、甲○○犯罪，自難令被告乙○○、甲○○負刑法第
    304條第1項之強制罪罪責。
五、原判決以無確切證據，足以證明被告乙○○、甲○○有行法
    第304條第1項之強制罪犯行，而諭知被告乙○○、甲○○均
    無罪之判決，經核其認事用法、證據取捨，均無不合。檢察
    官上訴意旨以：(1)被告等之行為並非必達限制被害人之行動
    自由之程度，只要有妨害到被害人行使權利即足，被害人丁○○業證述明確，因此表決票遭搶後，丁○○無法繼續進行
    會議流程，其主持會議之權利即遭妨害，並與證人李清德證
    述丁○○遭包圍及票如何被搶之情節相符。可認被告乙○○
    、甲○○確有與被告丙○○有犯意聯絡，行為分擔。(2)被告
    所聲請傳訊之證人羅萬得、余首照、陳淑珍，所坐的位置均
    較接近會場後方，是否能看清楚主席台的位置已屬有疑，且
    於原審結證之情節亦均相矛盾，自不得採信。(3)被害人丁○○為大樓主委，須要完成會議流程，並向建管處報備，如遭
    人抗議即逕行宣布散會，勢必重行召開，其並無利益可圖。
    被告等干擾議程，均以妨害被害人權利行使至明。惟查：上
    開證人證人羅萬得、余首照、陳淑珍之證詞，均有瑕疵，不
    能採為認定被告等犯罪之證據，而證人李清德、藍鴻池、曾
    松山亦均證稱搶取表決票係被告丙○○一人，被告乙○○、
    甲○○二人並未搶取表決票之情，又並無證據足以證明被告
    乙○○、甲○○二人與被告丙○○之犯行有犯意聯絡或行為
    分擔，均已如上所述，再被告乙○○、甲○○二人固均有上
    前向主席抗議表決過程有瑕疵，然此乃基於區分所有權人之
    身分行使權利，如有影響會議之進度，主席丁○○自可動用
    主席指揮會議之職權，進行程序問題之處理，依證人曾松山
    上開所證，其竟捨此不為，而逕行宣佈散會，尚難認被告乙○○、甲○○二人有何以強暴行為，妨害主席丁○○繼續主
    持會議之權利。檢察官仍執原有證據，未據提出新事證，足
    以證明被告二人有起訴書所指之犯行，依現有證據尚不足以
    證明被告二人犯罪，自應維持原審諭知被告乙○○、甲○○
    二人均無罪之判決。是此部分檢察官之上訴，非有理由，亦
    應駁回。
據上論斷，應依刑事訴訟法第368條，判決如主文。
本案經檢察官林炳雄到庭執行職務。
中    華    民    國    95    年    6     月    7     日
                  刑事第10庭    審判長法  官  劉景星
                                      法  官  陳博志
                                      法  官  李春地
以上正本證明與原本無異。
不得上訴。
                                      書記官  蘇秋
中    華    民    國    95    年    6     月    8     日
附錄：本案論罪科刑法條全文
刑法第304條
以強暴、脅迫使人行無義務之事或妨害人行使權利者，處三年以
下有期徒刑、拘役或三百元以下罰金。
前項之未遂犯罰之。


司法院資訊處製作；財團法人民間司法改革基金會備份。
